【裁判字號】    98,消債聲,17
【裁判日期】    990430
【裁判案由】    聲請免責
【裁判全文】
臺灣士林地方法院民事裁定            98年度消債聲字第17號
債  務  人  丙○○
上列當事人聲請清算事件，本院裁定如下：
    主  文
債務人丙○○不免責。
    理  由
一、按債務人因浪費、賭博或其他投機行為，致財產顯然減少或
    負擔過重之債務，而生開始清算之原因，除債務人證明經普
    通債權人全體同意，或情節輕微，經法院審酌普通債權人全
    體受償情形及其他一切情狀，認為適當者外，法院應為不免
    責之裁定，此觀消費者債務清理條例第134 條第4 款、第5
    款及第135 條規定自明。又前開條文所稱浪費，係指對照債
    務人之財產狀況，屬於超過通常必要之支出者；所謂投機，
    則係心存僥倖，冀以一時之小投資以博取大利益，因致負擔
    更大債務。有無浪費或投機行為，應視債務人從事該行為時
    ，有無詳實之償還計畫，或有無以過去實證印證投資收益有
    相當或然率，或有政府、產業預定計畫等事實以資判定，至
    若僅是先行花費或以射倖心態為金錢支出時，應認均屬法文
    所稱之浪費或投機行為。
二、本件債務人聲請消費者債務清理清算事件，前經本院於民國
    98年10月7 日，以本院98年度消債清字第21號裁定裁定開始
    清算程序，並同時終止清算程序確定在案，自應依法為債務
    人免責或不免責之裁定（消費者債務清理條例第132 條至第
    135 條規定參照）。
三、經查：
  (一)聲請人於聲請清算程序中，即已自承所以發生負債，係因「
    過度消費，以債養債而來」等語（清算事件卷第31頁）。
  (二)依債務人所述，92年間信用卡負債已一度幾乎還清，惟其後
    復日漸累積，直至95年間不堪負荷，乃依銀行建議辦理代償
    等語（清算事件卷第31頁）。足見債務人本件清算債務主要
    發生於92至95年間。對照債務人於本件所陳：自85年起，債
    務人每月消費額高達新臺幣（下同）15-20 萬元，但自96年
    間年底起，已無任何炫耀性消費（本件卷第66頁）。果爾，
    債務人於信用卡債務累積之92年至95年期間，仍每月消費高
    達15至20萬元，以致每月僅得支付信用卡最低應繳金額，因
    而循環至債務人聲請清算時，是縱債務人於96年年底起已無
    任一炫耀性、浪費性消費，本件清算債務仍難謂非因債務人
    過度消費而發生。
  (三)依債權人所提出之債務人之消費明細，扣除債務人有爭執發
    生原因部分，債務人於百貨精品之消費（如太平洋崇光、新
    光三越百貨、明曜百貨）、美食餐飲、娛樂之消費（如財團
    法人台北高爾夫球俱樂部、好樂迪、京星餐廳、王品台塑牛
    排、鴻運餐廳），及郵購、直銷、航空運輸之銷費（如美商
    萊科思有限公司、LEGACY IMN26 BIOCHOICE、長昕生活事業
    股份有限公司、東森購物、立榮航空、遠東航空），與美容
    、服飾之消費（如愛芮兒珍礦物質護膚彩妝、KUDA）觀之，
    少則數百元，多則達數萬元，而上開場所、內容之消費，衡
    諸吾人經驗法則，通常非屬民生必需，消費金額亦屬偏高。
  (四)綜上，債務人確係因先前之浪費行為，致負擔過重之債務，
    而生開始清算之原因，且衡酌其情，情節尚非輕微。
四、本件經徵詢債權人國泰世華商業銀行股份有限公司、乙○商
    業銀行股份有限公司、荷商荷蘭銀行股份有限公司、中國信
    託商業銀行股份有限公司、遠東國際商業銀行股份有限公司
    、甲○○關於債務人應否免責之意見，除甲○○表示同意外
    ，其餘債權人俱為反對之表示（見本件卷第13頁、第25頁
    、第28頁、第41頁、第57頁、第61頁），顯無普通債權人全
    體同意債務人免責之情形。
五、綜上，本件債務人有因浪費、投機行為致負擔過重債務，而
    生開始清算之原因，審酌債務人浪費、投機行為非屬輕微，
    債權人全未受償之情形，亦不適免除債務人債務，復未經債
    權人全體同意債務人免責，依首揭法條規定及說明，本院自
    應為不免責之裁定。
六、本件債務人一再表明有工作清償債務之意，並曾表示希望債
    權人仍就債務打折，再分期逐月償還等語（清算事件卷第32
    頁），則債務人允宜於本件不免責裁定後，依消費者債務清
    理條例第142 條規定，繼續清償債務，於各普通債權人受償
    額均達其債權額之20% 以上後，再行聲請本院裁定免責，庶
    符債務人清償誠意，並兼顧債權人利益。
七、爰裁定如主文。
中    華    民    國    99    年    4     月    30    日
                  民事第一庭  法      官   王本源
上為正本係照原本作成。
如不服本裁定，應於裁定送達後10日內，以書狀向本院提出抗告
，並繳納抗告費新臺幣1千元。
中    華    民    國    99    年    5     月     3    日
                              書  記  官  林睿亭

司法院資訊處製作；財團法人民間司法改革基金會備份。
